【裁判字號】    98,訴,153
【裁判日期】    980430
【裁判案由】    侵權行為損害賠償
【裁判全文】
臺灣臺北地方法院民事判決               98年度訴字第153號
原      告    丙○○
被      告    群亨國際美容股份有限公司
兼法定代理人  甲○○
被      告  乙○○
共      同
訴訟代理人  林新傑律師
上列當事人間請求侵權行為損害賠償事件，本院於民國98年4 月
10日言詞辯論終結，判決如下：
    主      文
原告之訴及假執行之聲請均駁回。
訴訟費用由原告負擔。
    事實及理由
一、原告主張：被告群亨國際美容股份有限公司（下稱群亨公司
    ）、甲○○明知原告於民國95年5 月3 日接受中天電視台晚
    間新聞電話訪問時，並未對外散布食用群亨公司產品將發生
    停經、無法生育之言詞，亦未於訪問中指涉被告甲○○，詎
    彼等竟基於意圖使伊受刑事處分之犯意，於同年月10日在本
    院對原告提起誹謗罪之刑事自訴，並委由被告乙○○擔任自
    訴代理人，於自訴狀故意隱匿蘋果日報所載「不過此部分她
    暫時還提不出證明」等關鍵文句，做為自訴之理由，就蘋果
    日報於同日之不實報導，應先向記者查證，卻未查證，亦無
    與記者聯絡，渠等所提自訴顯是誣告原告，不僅觸犯刑法誣
    告罪，也侵害原告之名譽、信用等人格法益，致原告受有精
    神上痛苦，自應依民法第184 條第1 項前段、第185 條第1
    項、第195 條第1 項及第28條等規定，連帶賠償原告非財產
    上損害新臺幣（下同）500 萬元。爰依上開法律規定提起本
    訴，聲明請求被告連帶給付原告500 萬元，及自起訴狀繕本
    送達翌日起至清償日止，按年息5%計算之利息，並願供擔保
    請准宣告假執行等情。
二、被告則以：本件訴訟標的為臺中地方法院94年訴字2503號損
    害賠償事件所成立訴訟上和解效力所及，原告違反和解條件
    提起本件訴訟，顯然違反民事訴訟法第249 條第1 項第7 款
    規定，應裁定駁回之。縱認本件訴訟標的非前開和解效力所
    及，彼等於95年5 月對原告提起涉嫌誹謗之自訴，所述言論
    尚與客觀事實相同，既非憑空杜撰，而係本於蘋果日報及中
    天電視台晚間新聞之報導，尚屬合理且適當之權利行使，難
    認係完全虛構事實而為誣告，自無從認定彼等有故意或過失
    侵害原告名譽等人格權之侵權行為。且該自訴係被告群亨公
    司、甲○○決定提起，被告乙○○僅依該二人提供之事證盡
    自訴代理人協助訴訟之職責，並無不法。又原告雖因被告行
    使訴訟權而成為刑事案件之被告，然既未經有罪判決確定，
    其人格之社會評價尚不因此有何貶損。再被告對原告提起刑
    事自訴，目的無非藉由司法維護自身之權利，縱原告嗣後經
    判決無罪確定，仍難憑此遽認彼等有故意或過失侵害原告名
    譽權之情事。另被告群亨公司為法人，原告不能以民法184
    條第1 項前段、第185 條及第195 條第1 項為請求之依據等
    語，資為抗辯。並聲明：原告之訴及假執行之聲請均駁回；
    如受不利判決，願供擔保請准宣告免為假執行。
三、經查，原告前因購買群亨公司所開設「女人話題」美容連鎖
    店之豐胸課程所生糾紛，對被告甲○○提出刑事詐欺告訴，
    甲○○因此遭判刑有期徒刑八月，減為有期徒刑四月確定（
    歷審案號：臺中地方法院94年度易字第575 號、臺灣高等法
    院臺中分院94年度上易字第1442號），原告另因此事對群亨
    公司、甲○○及訴外人群亨國際傳播股份有限公司提起損害
    賠償訴訟（案列臺中地方法院94年度訴字第2503號），於95
    年10月26日達成訴訟上和解，約定兩造就前開刑事訴訟案件
    所衍生之所有相關案件，不再對該和解筆錄附表所示被告及
    其他相關人士，提出任何民、刑事訴訟或刑事告訴。被告群
    亨公司、甲○○於95年5 月10日委由被告乙○○為自訴代理
    人，在本院對原告提出刑事誹謗罪之自訴（案列95年度自字
    第65號），主張原告在同年月間接受蘋果日報及中天新聞記
    者訪問時，刻意散布誤導民眾以為女性食用群亨公司產品，
    將發生月經混亂、停經、無法生育等身體健康問題，及其因
    甲○○指示食用晚櫻草油膠囊，導致月經混亂、停經、無法
    生育之不實流言，嚴重毀損群亨公司、甲○○之名譽及信用
    ，具有誹謗之實質惡意，且該等不實言論足使社會上對群亨
    公司及甲○○之經濟上履行能力、誠信程度及營業信譽產生
    不利觀感，涉犯刑法第310 條第1 項之誹謗罪、第313 條妨
    害信用罪等語，原告嗣獲判無罪確定。又原告於97年5 月13
    日在本院對被告二人提出刑事誣告罪之自訴（案列97 年 度
    自字第57號），主張群亨公司及甲○○明知其接受中天電視
    台晚間新聞電話訪問時，並未提及食用群亨公司產品發生停
    經、無法生育等情，即已明確知悉自訴人並未對外散布食用
    群亨公司發生停經及無法生育之事實；及就蘋果日報不實報
    導，群亨公司及甲○○應先向記者查證，卻未查證；另其於
    接受中天電視台電話訪問時僅提及「他」，並未指「他」即
    是甲○○，而群亨公司及甲○○，竟基於意圖使其受刑事處
    分之犯意，而於95年5 月10日在本院對其提起前述刑事自訴
    ，已觸犯刑法第169 條之誣告罪等語。本院於97年5 月30日
    就群亨公司部分諭知不受理之判決；另就甲○○部分裁定駁
    回自訴，經原告提出抗告，臺灣高等法院於97年9 月15日作
    成97年度抗字第681 號裁定，撤銷前開駁回自訴之裁定，並
    發回本院處理，嗣再經本院以97年度自更(一)字第14號判決甲
    ○○無罪等情，業據兩造各提出之本院95年度自字第65號刑
    事判決、臺灣高等法院97年度抗字第681 號刑事裁定、臺中
    地方法院94年度訴字第2503號和解筆錄、本院97年度自字第
    57號刑事裁定、本院97年度自更(一)字第14號刑事判決等影本
    為證（見本件附民卷第7 頁至第11頁、訴字卷第68頁至第70
    頁、第29頁至第32頁、第141 頁），並經本院依職權調閱前
    引誹謗、誣告、損害賠償案卷查明，均堪信為真正。
四、被告雖辯稱本件訴訟標的為臺中地方法院94年訴字2503號損
    害賠償事件所成立訴訟上和解效力所及，原告違反和解條件
    提起本件訴訟，應依民事訴訟法第249 條第1 項第7 款規定
    裁定駁回其訴云云。惟按訴訟上之和解係指在訴訟繫屬中以
    終止爭執並終結訴訟為目的之當事人間之合意，故必須就本
    案訴訟標的為之，其非就本案訴訟標的為和解者，並非訴訟
    上之和解，不生確定判決同一效力。經查，上開臺中地方法
    院94年度訴字第2503號民事事件，係本件原告以被告群亨公
    司、甲○○共同詐欺原告，侵害原告身體、健康、隱私、名
    譽等人格權致受損害為由，訴請該二人連帶賠償其非財產上
    損害，此經本院調取上開民事卷證核閱明確。可見上開民事
    事件之訴訟標的僅含被告群亨公司、甲○○所涉詐欺原告之
    原因事實部分。而該事件最終固經兩造達成和解，約定兩造
    就甲○○所涉詐欺刑事案件衍生之所有相關案件，不再對該
    和解筆錄附表所示被告及其他相關人士，提出任何民、刑事
    訴訟或刑事告訴。惟此和解內容顯已超出該事件訴訟標的之
    內涵，其超越部分自無訴訟上和解之效力。而上開民事事件
    之訴訟標的，與本件被告就自訴原告誹謗應否負損害賠償責
    任之訴訟標的，亦不相同，且無相互包含關係。則本件訴訟
    標的自不為上開訴訟上和解效力所及。被告上詞辯稱應以裁
    定駁回原告之訴，並非可取。
五、惟原告雖以上詞主張被告對原告提起本院95年度自字第65號
    誣告自訴，係故意侵害原告名譽、信用法益，應連帶賠償原
    告非財產上損害500 萬元云云。然為被告上詞所否認。經查
    ，依卷附95年5 月3 日蘋果日報之「豐胸糾紛甲○○遭討逾
    1400萬」報導，內有記載「豐胸藥害她停經」、「賴女還表
    示，該豐胸療程害她極深，吃了黃的員工提供的晚櫻草油膠
    囊，致單身的她去年四十二歲就停經，無法生育，不過此部
    分她暫時還提不出證明」（見本院卷第33頁），據此以觀被
    告甲○○見此報導後，主觀認為原告確有對記者表示「豐胸
    藥害她停經」，記者才會如此報導，與一般人會為同樣推論
    之常情並無違誤，故被告甲○○因相信蘋果日報之報導，認
    原告此種指述妨害其名譽及信用，而對自訴人提起自訴，並
    非全然無因。且原告亦不否認有於95年5 月3 日接受中天電
    視台晚間新聞電話訪問時，提及「他就要我說吃這個有助於
    豐胸嘛，所以我為了豐胸，我就吃了啊！後來月經就混亂，
    我也不曉得說是因為，我當初不知道是因為這個東西引起的
    」等語，此有95年5 月3 日中天晚間新聞節錄譯文附卷可稽
    （見本院卷第34頁），且為原告所不否認，顯見原告確有於
    電話訪問內提及「為了豐胸就吃了這藥，後來月經就混亂」
    等語，雖原告未提及「他就是甲○○」，但依該譯文所載，
    電視字幕上係在原告所指之「他」後面打上「（甲○○）」
    ，記者亦以旁白稱「自訴人聲稱吃了甲○○的豐胸藥後，讓
    她停經不能生育」等語，準此被告甲○○見此電視報導，認
    為原告有對記者表示「吃了甲○○的豐胸藥造成停經不能生
    育」一事，亦非無據，實難要求一般人能明確判斷原告只提
    及「吃了藥後月經亂了」，並未表示「吃了藥後停經」之差
    別，及原告所提「他」並非指「甲○○」等情。因此被告甲
    ○○見上開蘋果日報及中天電視台新聞報導後，認原告有表
    示「吃了群亨公司及甲○○的豐胸藥後，讓她停經不能生育
    」，報紙及電視新聞始如此報導，因而對原告提起誹謗自訴
    ，自難指為故意以不法手段侵害原告之人格權。縱使蘋果日
    報之報導與電視新聞之報導，與原告原意不盡相符，亦不得
    謂被告具有侵害原告人格權之故意。而被告乙○○擔任該刑
    事案件之自訴代理人，自得依法行使職權，於審理中指摘原
    告可能涉及誹謗之事實。原告指乙○○於自訴書狀未具實書
    寫蘋果日報所載「不過此部分她暫時還提不出證明」等關鍵
    文句，亦難認係屬故意侵害原告人格權之行為。至原告認為
    被告應事先查證明確始可提起自訴一節，於法並無依據，按
    任何人如認他人有犯罪嫌疑即可自訴或告訴，法律並無明文
    要求告訴人或自訴人有先行查證被告罪證明確之義務。是綜
    上所述，被告甲○○依據蘋果日報及電視新聞之報導，主觀
    上認為原告有表示「吃了群亨公司及甲○○的豐胸藥後，最
    後造成停經之結果」，因而以群亨公司及自己名義委由被告
    乙○○對原告提起系爭自訴案件，並非憑空捏造虛構任何犯
    罪事實，尚屬合乎常情之推論，縱使事後經過法院查證確定
    原告並未明確表示「吃了豐胸藥造成停經」一事，惟由報紙
    報導及電視新聞所使用之文字，足認會造成被告甲○○『誤
    認』原告有此言論，或涉有為此種言論而造成妨害名譽及信
    用之犯罪嫌疑而提起自訴，自難課以共同侵權行為損害賠償
    責任。
六、從而原告依民法第184 條第1 項前段、第185 條第1 項、第
    195 條第1 項及第28條等規定，訴請被告連帶賠償其非財產
    上損害因而求為如其聲明所示之判決，即無理由，應予駁回
    。原告既受敗訴之判決，其假執行之聲請亦失所附麗，應併
    予駁回。
七、據上論結，本件原告之訴為無理由，依民事訴訟法第78條判
    決如主文。
中    華    民    國    98    年    4     月    30    日
                      民事第三庭  法  官  黃明發
以上正本係照原本作成
如對本判決上訴，須於判決送達後20日內向本院提出上訴狀
中    華    民    國    98    年    4     月    30    日
                                  書記官  陳怡如


司法院資訊處製作；財團法人民間司法改革基金會備份。
